最高法院民事判決　　　　　　　　　 111年度台上字第1691號
上　訴　人　基錮實業有限公司

法定代理人　蘇宗賢
訴訟代理人　張秉正律師
被 上訴 人　陸軍第二地區支援指揮部

法定代理人　方君豪
訴訟代理人　陳清華律師
上列當事人間請求給付工程款等事件，上訴人對於中華民國 111
年2月18日臺灣高等法院花蓮分院第二審更審判決（109年度建上
更一字第8號），提起上訴，本院判決如下：
    主  文
原判決關於駁回上訴人在第一審之訴及上訴，暨各該訴訟費用部
分廢棄，發回臺灣高等法院花蓮分院。
    理  由
本件上訴人主張：伊以總價新臺幣（下同）1022萬3000元，標
  得被上訴人「國軍輸油管線自動測報系統整建工程」（下稱系
  爭工程），並於民國102年8月5 日簽立系爭工程採購契約（下
  稱系爭契約），工期120 日曆天。伊依約於同年月15日開工，
  預定竣工日同年12月14日，伊於103年12月1日申報完工、同年
  月5日驗收完畢。詎被上訴人以伊逾期完工137日，扣罰逾期違
  約金58萬800 元之工程款。惟系爭工程因有被上訴人未提供靜
  態參數等6 項不可歸責於伊之事由（下稱系爭展延事由），應
  展延工期，且非伊於締約時所得預見，因此增加額外支出之品
  管組織費等4項（下稱品管等費用）損失186萬705 元等情。爰
  依系爭契約、民法第227條之2第1 項規定，求為命被上訴人給
  付244 萬1505元，及自起訴狀繕本送達翌日起算法定遲延利息
  之判決（上訴人逾上開請求部分，經原審前審及原審分別為上
  訴人及被上訴人敗訴之判決，已告確定）。
被上訴人則以：系爭展延事由係發生在預定竣工日後，依系爭
  契約第7條第1項、第18條第1 項約定，均免計入工期，亦無增
  加品管等費用之情等語，以資抗辯。
原審將第一審所命被上訴人給付超過124 萬8720元本息部分（
  即命被上訴人給付66萬5334元本息）之判決廢棄，改判駁回上
  訴人該部分之訴，及維持第一審所為請求被上訴人給付177 萬
  6171元本息部分敗訴之判決，駁回上訴人之上訴，是以如下理
  由，為其判斷之基礎：
㈠兩造於102年8月5 日簽訂系爭契約、約定工程總價1022萬3000
  元，工期120 日曆天，預定竣工日同年12月14日，實際竣工日
  103年12月1日，履約逾期總日數352日，扣抵逾期違約金204萬
  4600元。為兩造所不爭。
㈡系爭展延事由①被上訴人未提供靜態參數44日、②路權申請延
  宕10日、③申請臺灣電力股份有限公司安裝送電期間119 日、
  ④農曆春節禁挖30日、⑤光纜建置申請及安裝215 日、⑥偵測
  設備因颱風浸水損害修復及變更設計101 日等項，僅係對被上
  訴人未展延工期不當扣罰違約金，及因情事變更而於展延期間
  所增加費用等之主張，非訴訟標的法律關係，不因被上訴人對
  原審前審判決不利其部分提起上訴，經最高法院僅就⑤⑥部分
  廢棄發回更審，遽謂①至④已確定而生既判力。又原審前審判
  命被上訴人給付上訴人369萬225元，駁回上訴人其餘請求43萬
  3639元，該駁回部分不得上訴第三審，即告確定。
㈢觀系爭契約第7條「履約期限」第3項「工程延期」第1款第7目
  、第18條「遲延履約」第1、6、8 項約定之文義。兩造約定之
  真意，應係上訴人僅得就「履約期限內」所生事由始得展延工
  期，至履約逾期所生不可抗力或非可歸責兩造者，上訴人除應
  負不可抗力所生損失外，並非兩造約定之展延工期事由。是系
  爭展延事由中，除⑤光纜建置申請及安裝215 日部分，參照行
  政院公共工程委員會（下稱工程會）履約爭議調解建議、調解
  成立書及被上訴人104年2月10日函等件，應為系爭契約之漏項
  ，屬追加施工項目，非系爭契約履約範圍，無系爭契約第7 條
  第3項、第18條第1項約定之適用，不計入逾期日數外，其餘事
  由，或未依系爭契約第7條第3項第1款第7目約定，於事故發生
  或消失後7 日內檢具事證，以書面向被上訴人申請展延，或是
  發生於預定竣工日期後，非屬約定之展延事由。
㈣被上訴人認上訴人逾期完工352 日，扣除光纜建置申請及安裝
  不計入逾期日數之215日，上訴人共逾期137日，扣罰之違約金
  為79萬5880元（即扣罰之違約金204 萬4600元減去不應扣罰光
  纜建置爭議期間違約金124萬8720元），僅占契約結算總價9.3
  % ，參酌上訴人進度落後、被上訴人因此受損等情狀，尚無過
  高。
㈤系爭展延事由或可歸責於上訴人，或雖不可歸責於上訴人，但
  可預見依系爭契約第7條第3項第1款第7目約定可申請展延而未
  申請，或是依系爭契約第7條第3項第1款第7目、第18條第1、6
  、8 項約定，不應展延工期且免計入工期，至光纜建置申請及
  安裝，不在系爭契約履約範圍內，無系爭契約第7條第3項約定
  之適用，均與民法第227條之2第1 項規定有間，上訴人請求品
  管等費用207萬9264元，不應准許。
㈥綜上，上訴人依系爭契約法律關係及民法第227條之2第1 項規
  定，為前開請求，應無理由。
本院廢棄原判決之理由：
㈠按民事訴訟採處分權主義，當事人提起上訴應依民事訴訟法第
  441條第1項第3款、第4款及第2 項規定，表明對於第一審判決
  不服之程度，及應如何廢棄或變更之聲明及理由，暨關於該理
  由之事實及證據，以利本案訴訟進行時，能明確法院審理範圍
  與判決對象及當事人之攻擊防禦目標，及於判決確定後，依同
  法第400 條判斷既判力之客觀範圍。又更審法院就本院廢棄發
  回之案件，應參酌兩造之主張、聲明，闡明釐清更審之審理範
  圍，非僅依業經廢棄之判決主文及兩造對該判決上訴本院之聲
  明，定其審理之範圍。倘若不明，審判長應向當事人發問或曉
  諭，令其為事實上及法律上陳述，並應令兩造依該範圍為適當
  而完全之辯論。
㈡查被上訴人於原審抗辯系爭展延事由除⑤⑥外，餘已告確定（
  原審卷一第182 頁），上訴人則就系爭展延事由①至④部分再
  為爭執，並請求在聲明範圍內為判斷（同上卷第185 頁）。原
  審既認定該部分僅係原因事實，非訴訟標的法律關係，不因最
  高法院僅就事由⑤⑥部分發回，而謂其餘部分已確定而生既判
  力，復說明原審前審判准被上訴人給付182 萬9520元（依系爭
  契約請求部分）及186萬705元（依民法第227條之2第1 項規定
  請求部分），駁回上訴人其餘請求，該駁回部分已告確定（原
  判決第17頁第18至31行）。卻又論述上訴人主張展延工期 352
  日，並請求被上訴人返還扣罰違約金204 萬4600元之工程款，
  就事由①至④及⑥部分，難以准許，就⑤部分被上訴人不得扣
  罰違約金，上訴人得請求返還124 萬8720元（原判決第38頁第
  13至22行），及上訴人依民法第227條之2第1 項規定請求品管
  等費用207 萬9264元，非有理由，不應准許（原判決第40頁第
  11至13行）。就請求被上訴人給付超過182萬9520元、186萬70
  5 元部分，上訴人是否有為追加（擴張）？是否在原審審理範
  圍內？均有不明，原審未闡明令上訴人敘明或補充，即遽為上
  訴人不利之判決，尚有可議。又倘若原審認定請求給付工程款
  之審理範圍，為扣罰之違約金182 萬9520元部分，則扣除原審
  認定不應扣罰之124萬8720元，餘額應為58萬800元，乃原審以
  扣罰之總額204萬4600元減除該124萬8720元之餘額79萬5880元
  ，論斷違約金應否酌減，亦非允洽。
㈢次查原審認定光纜建置部分係屬契約漏項，屬「追加施工項目
  」，非系爭契約履約範圍。惟其因此先認該期間無系爭契約第
  18條第1項、第7條第3 項約定之適用，不得計入系爭契約之逾
  期日數（原判決第33頁第24至27行），又認該光纜建置不應展
  延工期，依系爭契約第7條第1項第7款約定，與民法第227條之
  2第1項規定有間，上訴人請求品管等費用，不應准許（原判決
  第40頁第7 至13行），已有矛盾。又工程會調解成立書理由敘
  明系爭契約施作項目「臺電、電信配管、配線（責任施工）壹
  式」部分，他造當事人（指被上訴人）原編列預算3 萬元，申
  請人（指上訴人）投標價為2萬6100元，決標價為2萬5000元，
  中華電信公司新增光纜建置費用為30萬8436元，此部分應屬漏
  項（一審卷第193至194頁）。上訴人自承光纜建置工程為系爭
  工程所必須。似認光纜建置為系爭工程應施作之項目，僅未列
  入計價之「漏項」情形。上訴人並主張因光纜建置為契約漏項
  ，又為系爭工程所必須，因被上訴人不願支付光纜建置費用，
  使電信設備未能及早安裝，該建置光纜期間可依系爭契約第 7
  條第3項及附件一般條款6.2及6.3 約定展延工期，該期間所生
  費用之增加，非可歸責於伊，依民法第227條之2第1 項規定為
  請求（一審卷第198至199頁、第219 頁、原審前審卷一第98至
  101頁、第191頁、原審卷一第115 頁），被上訴人則抗辯光纜
  建置非契約漏項，縱為漏項，亦是履約逾期後非可歸責兩造事
  由，依系爭契約第18條約定，不得展延工期（一審卷第129 頁
  、第198頁反面、原審卷二第386頁），兩造似未爭執光纜建置
  申請及安裝期間之爭議，無系爭契約之適用，原審倘認該光纜
  建置屬「追加施工項目」，應排除系爭契約之適用，即應闡明
  並曉諭兩造為充分之攻防及完全之辯論，原審見未及此，竟逕
  為上訴人不利之認定，即有違闡明及認作主張之違法。
㈣上訴論旨，指摘原判決不當，聲明廢棄，非無理由。末按同一
  訴訟標的法律關係，如應受判決事項之聲明及原因事實為可分
  ，就該聲明及對應之原因事實部分非不得先為一部判決確定。
  本件既判力之客觀範圍是否及於系爭展延事由①至④，該部分
  是否業經原審前審判決確定，案經發回，宜請注意。又因本件
  所涉及之法律上爭議不具原則上重要性，無經言詞辯論必要，
  附此說明。
據上論結，本件上訴為有理由。依民事訴訟法第477條第1項、
  第478條第2項，判決如主文。
中    華    民    國   111    年    9     月    28    日
                      最高法院民事第六庭
                          審判長法官  魏  大  喨  
                                法官  李  寶  堂  
                                法官  林  玉  珮  
                                法官  胡  宏  文  
                                法官  高  榮  宏  
本件正本證明與原本無異
                                      書  記  官
中    華    民    國   111    年    10    月    4     日